臺灣臺中地方法院民事判決　99年度訴字第1862號
原　　　告　晉燁工業股份有限公司
法定代理人　朱燦燃
訴訟代理人　吳榮昌律師
複代理人　　鄭中睿
被　　　告　蘇游資鎮
　　　　　　紀凱馨
　　　　　　紀端恭
上二人共同
訴訟代理人　陳文慧律師
上列當事人間損害賠償事件，本院於民國100年4月25日言詞辯論
終結，判決如下：
    主    文
被告蘇游資鎮應給付原告新臺幣肆佰肆拾貳萬肆仟壹佰肆拾元及
自民國九十九年十一月二十九日起至清償日止，按週年利率百分
之五計算之利息。
原告其餘之訴駁回。
訴訟費用由被告蘇游資鎮負擔。
本判決第一項原告勝訴部分，於原告以新臺幣壹佰肆拾柒萬伍仟
元為被告蘇游資鎮供擔保後，得假執行。
原告其餘假執行之聲請駁回。
    事實及理由
甲、程序方面：
    被告蘇游資鎮經合法通知，無正當理由，未於言詞辯論期日
    到場，核無民事訴訟法第386條各款所列情形，爰依原告之
    聲請，由其一造辯論而為判決。
乙、實體方面：
一、原告主張：被告紀端恭、紀凱馨係父女，被告蘇游資鎮（現
    由臺灣南投地方法院檢察署〈下稱南投地檢署〉通緝中）係
    被告紀凱馨之舅舅。被告蘇游資鎮於民國（下同）97年2月
    間，意圖為自己不法之所有，基於詐欺取財之犯意，至原告
    位於南投縣南投市○○路2號之辦公室，向原告之總經理劉
    昌典佯稱：伊受美國YAMAHA公司之完全授權，由伊在臺灣代
    為找尋生產工廠及採購事宜，若原告與伊合作，將可節省成
    本、提高獲利云云，並提出眾多YAMAHA公司之產品書面資料
    ，致原告陷於錯誤，乃依被告蘇游資鎮之指示，分別於97年
    5月13日、同年8月28日，各匯款新臺幣（下同）200萬元至
    被告紀凱馨所有之中國信託商業銀行豐原分行、帳號：0000
    00000000號之帳戶（下稱系爭帳戶）內，原告另協助被告蘇
    游資鎮於97年11月間成立台中JYFA開發公司支付房屋租賃費
    用42萬4140元予出租人興富發建設股份有限公司（下稱興富
    發公司）。詎被告蘇游資鎮在取得前開款項後，即避不見面
    ，經原告多方聯絡無著，始知受騙，而被告紀端恭、紀凱馨
    均可得而知提供身分證、印章、金融帳戶供他人使用，將可
    能被作為財產犯罪之工具，用以掩飾身分以取得贓款，竟均
    基於幫助他人意圖為自己不法之所有，以詐術使人將本人之
    物交付之未必故意，由被告紀凱馨於97年5月2日13時許，申
    設前開帳戶後，旋於同月間某日，在被告紀端恭所經營、址
    設臺中市○○區○○路124號之沖印店內，將該帳戶存摺、
    印章、提款卡一同交予蘇游資鎮使用，而被告紀端恭則於97
    年8月間某日，在不詳地點，交付身分證、印章予不知情之
    真實姓名年籍不詳之被告蘇游資鎮友人，再轉交予被告蘇游
    資鎮。另於97年8月29日，被告紀凱馨前往中國信託商業銀
    行豐原分行，在中國信託商業銀行台幣存提交易憑證之存戶
    簽章欄內簽立及蓋用「紀凱馨」之姓名與印章，復填寫金額
    247萬（另40元係手續費、財金費，茲不列入），及在中國
    信託商業銀行匯款申請書之匯款人姓名欄、代理人／身分證
    字號欄內分別簽立「紀端恭」、「紀凱馨」，由該銀行出納
    江玫瑩受理後，將被告紀凱馨在前開帳戶中之247萬，轉存
    入上立汽車股份有限公司（下稱上立公司）設在玉山銀行台
    中分行、帳號：0000000000000號之帳戶內，以支付蘇游資
    鎮所購買廠牌VOLVO、車牌號碼3069─WH號車輛1部（下稱系
    爭車輛）之價款。嗣上立公司業務許永慶因取得被告蘇游資
    鎮所交付之被告紀端恭身分證正本及紀端恭為匯款人之匯款
    交易紀錄，遂將該車過戶予被告紀端恭，終由被告蘇游資鎮
    取得系爭車輛，被告紀凱馨、紀端恭2人以此方式使被告蘇
    游資鎮得以向原告詐取財物，至98年4月10日，被告蘇游資
    鎮再透過訴外人許永慶仲介，將系爭車輛轉售予訴外人黃漢
    昭，得款168萬元，因認被告3人共同詐欺取財，致原告陷於
    錯誤而交付財物，受有442萬4140元之財產上損害，原告得
    依民法第184條、第185條侵權行為規定，請求被告3人連帶
    給付442萬4140元等情。並聲明：被告等3人應連帶給付原告
    442萬4140元及自送達被告後之99年11月29日起算至清償日
    止，按週年利率百分之5計算之利息，並陳明願供擔保，請
    准宣告假執行。
二、原告對被告紀端恭、紀凱馨抗辯之陳述：
    被告紀端恭、紀凱馨雖經台灣南投地方法院（下稱南投地院
    ）99年度易字第467號刑事判決，被告紀端恭、紀凱馨2人無
    罪，然被告紀端恭、紀凱馨既將其帳戶等資料提供被告蘇游
    資鎮使用，依現時社會情況而論，被告紀端恭、紀凱馨應可
    預見可能作為不法使用，故被告紀端恭、紀凱馨仍應負民事
    侵權行為損害賠償責任。
三、被告之抗辯：
  (一)被告蘇游資鎮部分：
    被告蘇游資鎮未於言詞辯論期日到場，亦未提出書狀作何聲
    明或陳述。
  (二)被告紀端恭、紀凱馨部分：
    1.原告與被告蘇游資鎮間97年2月間之商業聯絡往來等事宜
      及過程，被告紀端恭（斯時其妻蘇游晨惠〈即被告蘇游資
      鎮之妹、被告紀凱馨之母〉罹癌住院治療，被告紀端恭既
      要工作營生，又要照顧家庭生活及罹病之妻子，內外皆忙
      ，無暇他顧）、紀凱馨（斯時尚在大學就讀，亦須照顧其
      母）均未曾參與，完全不知情，亦未曾與被告蘇游資鎮有
      任何討論或幫助對外商業招攬等往來行為，原告出於臆測
      ，向被告紀端恭、紀凱馨求償，應無理由。
    2.被告蘇游資鎮長年旅居國外，偶而返台，甚少聯絡，被告
      紀端恭與紀凱馨對於其業務、財務或交友等事項，均無基
      本瞭解。被告蘇游資鎮於97年間回台時，自己無帳戶、無
      戶籍，需要被告紀凱馨幫忙臨時開戶，以利被告蘇游資鎮
      使用，被告蘇游資鎮並請求被告紀端恭單純提供身分證件
      ，以利被告蘇游資鎮購買車輛使用，但其車輛究竟向何人
      購買？價格若干？由何帳戶匯撥？被告紀端恭、紀凱馨確
      不知情，並答應被告蘇游資鎮之請求幫忙，亦與情理無違
      ，況被告蘇游資鎮亦有向檢察官提出具其個人聲明書，被
      告紀端恭、紀凱馨實無法明瞭其間之原委。
    3.被告紀端恭、紀凱馨2人雖經南投地檢署提起公訴（99年
      度偵續字第10號、99年度偵字第3693號），嗣經南投地院
      99年度易字第467號刑事判決被告紀端恭、紀凱馨2人無罪
      。
    4.並聲明：原告之訴駁回，並陳明如受不利之判決，被告紀
      端恭、紀凱馨願供擔保，請准宣告免為假執行。
四、本院就原告與被告紀端恭及紀凱馨之主張、陳述及所提出之
    證據，整理爭點如下：
  (一)不爭執事項：
    1.被告紀端恭與紀凱馨係父女關係，被告蘇游資鎮係紀凱馨
      之舅。
    2.被告紀凱馨所有之中國信託商業銀行豐原分行帳戶、帳號
      ：000000000000號系爭帳戶交予被告蘇游資鎮使用。
    3.原告分別於97年5月13日、同年8月28日，各匯款200萬元
      至被告紀凱馨所有前開中國信託商業銀行豐原分行系爭帳
      戶內。
    4.被告紀端恭曾於97年間某日，在不詳地點，透過第3人，
      交付身份證正本、印章予被告蘇游資鎮使用，使用後再透
      過該人返還該證件及印章。
    5.於97年8月29日，被告紀凱馨曾在中國信託商業銀行台幣
      存提交易憑證之存戶簽章欄內簽立「紀凱馨」、用印，金
      額247萬（另40元係手續費、財金費，茲不列入），及中
      國信託商業銀行匯款申請書之匯款人姓名欄內簽立「紀端
      恭」、代理人／身份證字號欄內簽立「紀凱馨」，由該行
      出納江玫瑩受理後，將被告紀凱馨在前開帳戶內之247萬
      元，匯入上立公司設在玉山銀行台中分行之帳戶（帳號：
      0000000000000），以購買廠牌VOLVO、車牌號碼3069-WH
      號車輛1部。
    6.上立公司業務許永慶因取得被告蘇游資鎮所交付之被告紀
      端恭身分證正本、印章及紀端恭為匯款人之匯款交易紀錄
      ，遂將該車過戶予被告紀端恭，由被告蘇游資鎮取得該車
      ，嗣98年4月10日，被告蘇游資鎮再透過許永慶仲介，將
      車牌號碼3069-WH號車輛1部轉售予訴外人黃漢昭，得款
      168萬元。
    7.被告蘇游資鎮目前經南投地檢署通緝中。被告紀凱馨曾經
      原告提出告訴後，經南投地檢署檢察官為不起訴處分（99
      年度偵字第4521號），經原告聲請再議後，復經臺灣高等
      法院臺中分院檢察署發回續行偵查，原告再對被告紀端恭
      追加提出告訴，經南投地檢署檢察官對被告紀凱馨、紀端
      恭2人提起公訴（99年度偵續字第10號、99年度偵字第369
      3號），業經南投地院以99年度易字第467號刑事判決被告
      紀凱馨、被告紀端恭2人無罪。
  (二)爭執事項：
    原告主張：被告等3人共同詐欺行為，依民法第184、185條
    請求被告連帶給付442萬4140元，及法定遲延利息，是否有
    理？
五、得心證之理由：
  (一)原告主張：被告紀端恭、紀凱馨係父女，被告蘇游資鎮係被
    告紀凱馨之舅舅，被告蘇游資鎮於97年2月間，至原告位於
    南投縣南投市○○路2號之辦公室，向原告之總經理劉昌典
    稱：伊受美國YAMAHA公司之完全授權，由伊在臺灣代為找尋
    生產工廠及採購事宜，若原告與伊合作，將可節省成本、提
    高獲利云云，並提出眾多YAMAHA公司之產品書面資料，原告
    依被告蘇游資鎮之指示，分別於97年5月13日、同年8月28日
    ，各匯款200萬元至被告紀凱馨所有系爭帳戶內，原告另協
    助被告蘇游資鎮於97年11月間成立台中JYFA開發公司支付房
    屋租賃費用42萬4140元予出租人興富發公司，詎被告蘇游資
    鎮在取得前開款項後，即避不見面，經原告多方聯絡無著，
    被告紀凱馨於97年5月2日13時許，申設前開帳戶後，旋於同
    月間某日，在被告紀端恭所經營、址設臺中市○○區○○路
    124號之沖印店內，將該帳戶存摺、印章、提款卡一同交予
    被告蘇游資鎮使用，而被告紀端恭則於97年8月間某日，在
    不詳地點，交付身分證、印章予不知情之真實姓名年籍不詳
    之被告蘇游資鎮友人，再轉交予被告蘇游資鎮。另於97年8
    月29日，被告紀凱馨前往中國信託商業銀行豐原分行，在中
    國信託商業銀行台幣存提交易憑證之存戶簽章欄內簽立及蓋
    用「紀凱馨」之姓名與印章，復填寫金額247萬（另40元係
    手續費、財金費，茲不列入），及在中國信託商業銀行匯款
    申請書之匯款人姓名欄、代理人／身分證字號欄內分別簽立
    「紀端恭」、「紀凱馨」，由證人即該行出納江玫瑩受理後
    ，將被告紀凱馨在前開帳戶中之247萬，轉存入上立公司設
    在玉山銀行台中分行、帳號：0000000000000號之帳戶內，
    以支付蘇游資鎮所購買系爭車輛之價款。嗣上立公司業務許
    永慶因取得蘇游資鎮所交付之被告紀端恭身分證正本及紀端
    恭為匯款人之匯款交易紀錄，遂將該車過戶予被告紀端恭，
    終由被告蘇游資鎮取得系爭車輛，至98年4月10日，被告蘇
    游資鎮再透過訴外人許永慶仲介，將系爭車輛轉售予訴外人
    黃漢昭，得款168萬元等情，業據其提出被告蘇游資鎮之名
    片、匯款單2張及被告蘇游資鎮簽名提供之銀行帳戶1張、台
    中JYFA開發公司合作確認書1份、匯款單及建物租賃契約書
    各1份等為證，復為到場之被告紀端恭、紀凱馨所不爭執，
    而被告蘇游資鎮受本院於相當時期之合法通知，未於言詞辯
    論期日到庭，復未提出準備書狀對原告上開主張加以爭執，
    依民事訴訟法第280條第3項準用第1項前段規定，視同自認
    ，堪信原告上述主張為真實。
  (二)次查原告主張：被告蘇游資鎮有上開詐欺之行為，而被告紀
    端恭、紀凱馨均可得而知提供身分證、印章、金融帳戶供他
    人使用，將可能被作為財產犯罪之工具，用以掩飾身分以取
    得贓款，竟均基於幫助他人意圖為自己不法之所有，以詐術
    使人將本人之物交付之未必故意，故被告等3人應負共同侵
    權行為損害賠償責任等情，被告紀端恭、紀凱馨則否認其等
    有與被告蘇游資鎮共同違犯詐欺之行為，並以前詞置辯，經
    查：
    1.被告蘇游資鎮部分：
      查本件被告蘇游資鎮於97年2月間，至原告位於南投縣南
      投市○○路2號之辦公室，向原告之總經理劉昌典陳稱前
      開事項，原告依被告蘇游資鎮之指示，分別於97年5月13
      日、同年8月28日，各匯款200萬元至被告紀凱馨所有系爭
      帳戶內，原告另協助被告蘇游資鎮於97年11月間成立台中
      JYFA開發公司支付房屋租賃費用42萬4140元予出租人興富
      發公司，詎被告蘇游資鎮在取得前開款項後，卻未依約處
      理合作事宜，嗣透過被告紀凱馨交付系爭帳戶存摺、印章
      、提款卡，及被告紀端恭交付身分證、印章後，另於97年
      8月29日，透過被告紀凱馨前往中國信託商業銀行豐原分
      行申辦將系爭帳戶中之247萬，轉存入上立公司設在玉山
      銀行台中分行前開帳戶內，以支付蘇游資鎮所購買系爭車
      輛之價款，並由上立公司將該車過戶予被告紀端恭，再於
      98年4月10日，被告蘇游資鎮再透過訴外人許永慶仲介，
      將系爭車輛轉售予訴外人黃漢昭，得款168萬元等情，已
      見前述，核被告蘇游資鎮既取得原告之前揭匯款及由原告
      支付房屋租賃費用後，不僅未與原告進行任何之合作事宜
      ，更於取得款項後，先於97年8月間以247萬元買外國名牌
      汽車，再歷7月餘，於98年4月10日即出售該車輛得款168
      萬元，其目前亦已離開台灣，未曾再返台處理善後等情，
      亦有內政部入出國及移民署99年9月23日函文檢附被告蘇
      游資鎮之入出國日期紀錄在卷可稽，而被告蘇游資鎮業經
      原告提出刑事告訴後，並經南投地檢署通緝中，被告蘇游
      資鎮亦不回台有所說明澄清（依被告紀端恭、紀凱馨答辯
      狀內附被告蘇游資鎮向檢察官出具其個人聲明書，被告蘇
      游資鎮顯然知悉其已涉嫌詐欺案件），則原告主張被告蘇
      游資鎮犯有詐欺行為乙情，應非虛妄，而屬可信。
    2.被告紀端恭、紀凱馨部分：
      (1)原告主張：被告紀端恭、紀凱馨均可得而知提供身分證
        、印章、金融帳戶供他人使用，將可能被作為財產犯罪
        之工具，用以掩飾身分以取得贓款，竟均基於幫助他人
        意圖為自己不法之所有，以詐術使人將本人之物交付之
        未必故意，故被告紀端恭、紀凱馨應與被告蘇游資鎮負
        共同侵權行為損害賠償責任云云，被告紀端恭、紀凱馨
        則否認其等有幫助或共同詐欺之犯意之情，並以前詞置
        辯。
      (2)按當事人主張有利於己之事實者，就其事實有舉證之責
        任，但法律別有規定，或依其情形顯失公平者，不在此
        限，民事訴訟法第277條定有明文，是被告自應就被告
        紀端恭、紀凱馨確有詐欺之犯行此一有利於己之事項負
        舉證責任。經查：
        證人蘇游晨惠於南投地院上開刑事件審理時證稱：其
          因身體狀況不佳，於97年間有100多天都在住院，當
          年手術時，被告蘇游資鎮有回來臺灣探望，蘇游資鎮
          之前雖在臺灣有從事腳踏車相關事業，然95年其等母
          親去世後就結束掉公司營運，被告蘇游資鎮回來臺灣
          是用外籍身分回來，且已遭戶政除戶，被告蘇游資鎮
          探望時向其表示回來臺灣要做一些事業，詢問其可否
          借用一個新的帳戶並要用被告紀凱馨之名字，基於親
          情，其不可能不答應，所以就跟被告蘇游資鎮說會跟
          被告紀凱馨說，因此後來才跟被告紀凱馨提到這件事
          情，之後被告蘇游資鎮說他在臺灣都要租車很不方便
          ，又是外國人，希望要用被告紀端恭的名字買車，其
          係答應被告蘇游資鎮後再轉達被告紀端恭等情，並有
          法務部戶役政連結作業系統1紙、法務部─入出境資
          訊連結作業1份附於偵查卷可參（參見該刑事判決第4
          頁所載），是被告蘇游資鎮以其持外國護照回臺等理
          由，向其妹蘇游晨惠央求借用被告紀端恭身分證及被
          告紀凱馨帳戶，而經蘇游晨惠應允後，方才轉告被告
          紀端恭、紀凱馨2人交付上開身分證等物予被告蘇游
          資鎮，堪以認定。
        次查被告蘇游資鎮於95年11月24日持臺灣護照出境離
          開臺灣後，即未有再持臺灣護照入境臺灣之紀錄等情
          ，有法務部─入出境資訊連結作業一份附於偵卷可稽
          （參看上開刑事判決第6頁），亦徵被告蘇游資鎮於
          案發之97年返回臺灣時，並非持臺灣護照入境，與被
          告紀端恭、紀凱馨認知蘇游資鎮有外國國籍之背景大
          致相符。另參諸被告紀端恭、紀凱馨與蘇游晨惠既具
          有配偶及母女關係，且被告蘇游資鎮與被告紀端恭、
          紀凱馨及蘇游晨惠亦具有親屬關係，而蘇游晨惠當時
          確因子宮頸瘤接受手術住院治療，此有被告紀端恭、
          紀凱馨於本院提出之蘇游晨惠診斷證明書可憑，可見
          被告紀端恭、紀凱馨辯稱：其等係基於親屬關係而交
          付開身分證等物予被告蘇游資鎮使用，並不知悉被告
          蘇游資鎮與原告有何業務往來等情，難謂有何悖離常
          情之處，尚屬可信。此核與一般無信任關係，僅因需
          款孔急而出售、交付帳戶之行為人尚屬有別，自不能
          相提並論。
        況被告蘇游資鎮於本件案發前，未曾因工作之商務往
          來遭法院判刑確定，此有臺灣高等法院被告前案紀錄
          表一份此附於上開刑事案件中，並據該刑事判決敘明
          ，被告紀端恭、紀凱馨並無任何合理懷疑而可預見蘇
          游資鎮於事業發展過程有犯罪之可能。而被告紀端恭
          、紀凱馨2人雖經南投地檢署提起公訴（99年度偵續
          字第10號、99年度偵字第3693號），嗣經南投地院99
          年度易字第467號刑事判決被告紀端恭、紀凱馨2人無
          罪在案，亦有該刑事判決在卷可參，亦不認被告紀端
          恭、紀凱馨2人無詐欺之行為，亦足佐參。
      (3)綜上，本件原告主張：被告紀端恭、紀凱馨係幫助或共
        同違犯詐欺云云，要係出於臆測之詞，原告對此一事實
        ，並未舉證以實其說，自非可採。
  (三)按因故意或過失，不法侵害他人之權利者，負損害賠償責任
    。故意以背於善良風俗之方法，加損害於他人者亦同。違反
    保護他人之法律，致生損害於他人者，負賠償責任，民法第
    184條第1項前段、後段、第2項，分別定有明文。第1項前、
    後兩段為相異之侵權行為類型。關於保護之法益，前段為權
    利，後段為一般法益。關於主觀責任，前者以故意過失為已
    足，後者則限制須故意以背於善良風俗之方法加損害於他人
    ，兩者要件有別，請求權基礎相異，訴訟標的自屬不同（最
    高法院80年度台上字第3760號判決要旨參照）。本件原告所
    請求遭被告蘇游資鎮詐欺取財之損害計442萬4140元（即匯
    款200萬元、200萬元及支付租賃房屋費用42萬4140元之總和
    ），核其性質原告係受有純粹財產上損害（純粹經濟上損失
    ），而被告蘇游資鎮既係以詐欺之方法，致原告受有上開財
    產上之損害，則顯係以背於善良風俗之方法加損害於原告；
    又刑法第339條第1項詐欺取財之規定，亦皆屬保護他人之法
    律，是被告依前開184條第1項後段、第2項規定，即應就此
    對原告負有損害賠償之責。
  (四)綜上所述，原告本於侵權行為之法律關係，對被告蘇游資鎮
    請求給付442萬4140元及自起訴狀繕本送達被告蘇游資鎮後
    之99年11月29日起至清償日止，按週年利率百分之5計算，
    為有理由，應予准許。原告請求被告紀端恭、紀凱馨連帶給
    付上開金額及法定遲延利息，於法無據，應予駁回。
  (五)本判決原告陳明願供擔保，聲請宣告假執行，就原告勝訴部
    分，經核並無不合，爰酌定相當擔保金額，予以准許。至於
    原告敗訴部分，其餘假執行之聲請亦失所依附，不予准許，
    應併予駁回。
  (六)本件事證已臻明確，兩造其餘主張及所提證據與本院上開論
    斷無涉或無違，不予贅述。
六、據上論結，本件原告之訴為一部有理由，一部無理由，依民
    事訴訟法第385條第1項前段、第79條、第390條第2項，判決
    如主文。
中    華    民    國   100    年    5    月     25    日
                  民事第四庭    法  官  張國華
正本係照原本作成。
如對本判決上訴，須於判決送達後20日內向本院提出上訴狀。如
委任律師提起上訴者，應一併繳納上訴審裁判費。
中    華    民    國   100    年    5    月     25    日
                                書記官  楊月雲